臺灣高等法院民事判決　　　　　　　　 95年度上易字第970號
上　訴　人　慶忠有限公司
法定代理人　乙○○
訴訟代理人　曾子興律師
複代理人　　曾海光律師
被　上訴人　甲○○
訴訟代理人　賈育民律師
上列當事人間請求返還不當得利事件，上訴人對於中華民國95年
8 月18日臺灣士林地方法院94年度訴字第688 號第一審判決提起
上訴，本院於96年1 月30日言詞辯論終結，判決如下：
    主  文
上訴駁回。
第二審訴訟費用新臺幣參仟肆佰捌拾元由上訴人負擔。
    事實及理由
壹、程序方面：
    上訴人慶忠有限公司之法定代理人李正雄，業於民國（下同
    ）94年12月15日變更為乙○○，並經臺北市政府核准登記在
    案，且乙○○於本院95年12月14日、96年1 月15日聲明承受
    訴訟並追認聲明承受訴訟前一切訴訟行為，有慶忠有限公司
    變更登記表影本、乙○○95年12月14日聲明狀、96年1 月15
    日上訴理由狀附卷可稽（見本院卷第26頁至第28頁、第32頁
    ），經核並無不合，應予准許。
貳、實體方面：
一、被上訴人起訴主張：被上訴人因繼承而取得坐落臺北市○○
    區○○段1 小段295 號地號土地（下稱系爭295 號土地）之
    所有權，而系爭295 號土地與同小段297 號土地（下稱系爭
    297 號土地）相毗鄰，2 筆土地分割前，原有門牌臺北市○
    ○街45號之平房一棟，於民國（下同）44年間分割成兩部分
    ，門牌相同，被上訴人之被繼承人王進益分得部分，坐落在
    系爭295 號土地上，於承德路拓寬時拆除，但未經徵收。另
    未拆除之臺北市○○街45號建物部分（下稱系爭建物），則
    由李正雄占有，自61年2 月24日起設立上訴人公司，經營磁
    磚、建築材料買賣等業務，竟擅自在承德路方向開設側門，
    長期無權占用使用系爭295 號土地，堆放建材、停放車輛，
    獲有相當於租金之利益，依土地法第105 條、第97條規定，
    以系爭295 號土地申報地價年息10％計算，上訴人每年相當
    於租金之利益計為新台幣（下同）542,880元，5年共計
    2,714,400 元，被上訴人自得依不當得利法律關係，請求上
    訴人給付上開金額，及自起訴後繼續占用系爭土地，至返還
    土地之日止，按年給付542,880 元。又上訴人公司鄰承德路
    方向所設側門旁之腳踏階、水槽、柱子及牆壁，分別無權占
    有系爭295 號土地如附圖所示A、B、C 部分，其中A、B部分
    已經拆除，其餘C 部分，被上訴人亦得依民法第767 條規定
    ，請求上訴人予以拆除，並返還土地等語。並聲明：（一）
    上訴人應給付被上訴人2,714,400 元，及自起訴狀繕本送達
    翌日起至清償日止，按週年利率5％ 計算之利息。（二）上
    訴人應自94年8 月1 日起至返還土地之日止，按年給付被上
    訴人542,880 元。（三）上訴人應將坐落系爭295 號土地如
    附圖所示C 部分之柱子及牆壁3 平方公尺部分拆除，將土地
    騰空返還被上訴人。（四）第一項請求，被上訴人願供擔保
    請准宣告假執行。
二、上訴人則以：系爭295號土地平時係供公眾使用，上訴人僅
    偶爾放置物品或停放車輛於其上，並未占有土地全部，更未
    持續占用，亦未將之遷圍排除他人使用，且經常有他人將車
    輛停放其上，又系爭295 號土地利用價值不高，按申報價額
    年息10％計算不當得利，顯屬過高。另上訴人自收受起訴狀
    繕本後，已未再使用系爭295 號土地，被上訴人所提出起訴
    後之現場照片，停放於系爭295 號土地上之車輛並非上訴人
    或法定代理人之家人所有，而上訴人所有牌照399-BG號汽車
    所停放位置，則在系爭295 號土地西側外之雙連段1 小段
    293 地號土地，非系爭295 號土地之上，被上訴人請求自94
    年8 月1 日起按年給付相當於租金之不當得利，為無理由。
    至坐落系爭295 號土地如附圖所示A、B部分，經地政機關現
    場測量後，得知有占用系爭295 號土地之情，於徵得所有權
    人同意，業已拆除，而關於附圖所示C 部分之牆壁，實為2
    面牆壁併立，西側屬被上訴人所有，東側始屬現有系爭建物
    之一部分，柱子則為原有2 屋所共用，上訴人非系爭建物之
    所有權人，無拆除之權能；況將該牆柱拆除將影響房屋結構
    安全，被上訴人亦僅能做空地用，無法單獨為建築使用，被
    上訴人利益有限，是被上訴人請求拆除上開牆柱，難謂非權
    利濫用等語，資為抗辯。
三、原審判決上訴人應給付被上訴人271,440 元及自94年7 月29
    日起至清償日止，按週年利率5％ 計算之利息，並駁回被上
    訴人其餘之訴（被上訴人就其敗訴部分未據聲明不服）。上
    訴人就原法院判准部分中超逾6 萬元部分不服，提起上訴，
    並聲明：（一）原判決關於命上訴人給付逾6 萬元本息，及
    該部分假執行之宣告，暨訴訟費用之裁判部分均廢棄。（二
    ）上開廢棄部分，被上訴人在第一審之訴及假執行之聲請均
    駁回。被上訴人則答辯聲明：上訴駁回。
四、兩造不爭執之事實（見本院96年1 月15日準備程序筆錄）：
（一）被上訴人為坐落大同區○○段○ ○段之系爭295 號土地之
      所有權人，而與同地段系爭297 號土地相毗鄰。此2 筆土
      地分割前，其上坐落有門牌號碼為臺北市○○街45號建物
      ，其中坐落於系爭295 號土地上之建物部分業於61年間因
      道路拓寬而拆除；坐落系爭297 號土地上之建物部分即系
      爭建物，則登記所有權人為李春雄、李春輝、李春億、李
      月瑕、李淑珍、李幸子，權利範圍各為6分之1（登記發生
      原因係63年11月2 日繼承，於65年10月12日完成登記）。
（二）上訴人自61年2 月24日起設立於坐落系爭297 號土地上之
      系爭建物營業，經營磁磚、建築材料買賣等業務。系爭建
      物除面臨萬全街之正門外，於面對承德路方向、毗鄰系爭
      297 號土地部分亦開闢側門，設置活動雨棚，並懸掛公司
      招牌，經編設臺北市○○路○ 段167 號之門牌。上訴人於
      本件起訴前5 年期間，曾不定時於系爭295 號土地上堆置
      建材、停放貨車。
（三）系爭295 號土地自89年7 月迄今申報地價為每平方公尺
      120,640元。
五、本件經本院依民事訴訟法第270條之1第1 項第3 款之規定，
    與兩造整理並協議簡化爭點（見本院96年1 月15日準備程序
    筆錄）如下：
    上訴人所負不當得利賠償責任，應返還之利益應以若干為適
    當？
六、茲分述如下：
（一）按無權占用他人所有之土地，妨害土地所有權人之使用收
      益，使土地所有權人受有損害，無權占有人之占有可能獲
      得相當於租金之利益，為社會通常之觀念，且其此項利益
      之取得，係屬無法律上原因，土地所有權人自得依民法第
      179 條前段規定之不當得利法則，請求無權占有人返還相
      當於租金之利益。次按因無權占有土地所生相當租金之利
      益，其數額，除以申報地價為基礎外，尚須斟酌基地之位
      置、工商業繁榮之程度及占用人利用土地之經濟價值及所
      受利益等項，並與鄰地租金相比較，以為決定。
（二）被上訴人主張：上訴人系爭建物鄰承德路方向開設店面，
      設置門牌為承德路2 段167 號，迄今已逾30年，其使用被
      上訴人土地之有形、無形利益已無從計算，故被上訴人請
      求5 年間相當於租金之不當得利，已屬寬容，被上訴人倘
      將系爭295 號土地出租他人停車，每個車位每月5,000 元
      ，2 個車位1 年即有12萬元之收入，被上訴人僅以半價出
      租予上訴人，亦已極為優厚，故依土地法第105 條、第97
      條規定，系爭295 號土地應返還之利益，應以土地申報地
      價總額年息10％為適當即2,714,400 元（計算式如下：
      120,640 元×45㎡＝5,428,800元【申報地價總額】
      5,428,800元×10％＝542,880元【全年租金數額】
      542,880元×5年＝2,714,400元【5年租金數額】）上訴人
      則主張：土地法第105 條準用第97條規定，建築基地之租
      金按申報價額年息10％為限，係指基地租金之最高限額，
      並非必須照申報地價年息10％計算，又系爭295 號土地為
      騎樓用地，平時即供公眾通行使用，利用價值不高，被上
      訴人以申報地價年息10％為計算基準，顯屬過高，上訴人
      僅偶爾、暫時在系爭295 號土地上放置物品或停放車輛，
      並未持續占用系爭295 號土地之全部，本件起訴前5 年期
      間，上訴人於系爭295 號土地上放置物品或停放車輛，平
      均約為每3 天1 次（即1/3），每次約為半天（即1/2），
      所使用面積約為一半（即1/2），時間上之占用比率為
      1/12 （計算式如下：1/3×1/2×1/2＝1/12），又系爭
      295號土地面積為45平方公尺，其上腳踏階、水槽、柱子
      及牆壁等合計僅為5平方公尺，占用比率為1/9，則上訴人
      占用系爭295號土地之總比率為1/5（計算式如下：1/12＋
      1/9＝7/36，約為1/5），故本件不當得利金額應僅為6萬
      元（計算式如下：60,000×1/5×5＝60,000）。
（三）查上訴人在系爭建物面對承德路方向、毗鄰系爭297 號土
      地部分開闢側門，並編設有門牌，除設置活動雨棚、懸掛
      公司招牌、不定時堆置建材、停放貨車，有卷附照片可稽
      （見原審卷第17頁至第19頁），上訴人在毗鄰系爭297 號
      土地部分，既開闢側門，以面臨較寬廣之承德路，並懸掛
      公司招牌營業，顯見上訴人除不定時堆置建材及停放貨車
      外，每日進出均經過系爭295 號土地，是上訴人主張應以
      其實際占用之時間及面積比率計算，其占用系爭295 號土
      地之占用比率僅1/5 云云，尚乏可採。原審審酌系爭295
      號土地係位於承德路2 段與萬全街口，交通便利，系爭
      295 號土地為空地，面積45平方公尺，隔鄰承德路2 段
      169 號建物前方相當於系爭295 號土地位置之土地，係作
      為騎樓供公眾通行使用，系爭295 號土地亦不適為排他性
      長時間之獨佔使用，使用利益並非甚高，而上訴人進出該
      側門，及不定時作為堆置建材、停放貨車使用，非長期排
      他地獨佔使用，其間亦時有他人車輛停放，有照片及原法
      院勘驗筆錄足按（見原審卷第65頁至第66頁背面、第75頁
      至第76頁、第91頁至第93頁、第108 頁至第120 頁）等情
      ，並綜合審酌系爭295 號土地之位置、工商業繁榮程度、
      上訴人利用之經濟價值及所受利益等因素，認上訴人使用
      系爭295 號土地之利益，以申報地價年息1％計算為相當。
      而系爭295 號土地自89年7 月迄今申報地價均為每平方公
      尺120,640 元，則依系爭295 號土地之面積、前述申報地
      價及計算標準之比率核算結果，判命上訴人應給付被上訴
      人之不當得利金額應為每年54,288元（計算式如下：45坪
      ×120,640元×1％=54,288），5 年則合計為271,440 元
      （計算式如下：54,288×5=271,440元），經核並無不合
      。
七、綜上所述，被上訴人本於民法不當得利之法律關係，請求上
    訴人給付被上訴人271,440 元，及自訴狀繕本送達翌日即94
    年7 月29日起至清償日止，按週年利率5％ 計算之利息，為
    有理由，應予准許。原審就此部分為被上訴人勝訴之判決，
    並無不合。上訴意旨指摘原判決上開部分中逾6 萬元部分不
    當，求予廢棄改判，為無理由，應予駁回。
八、本件因事證已臻明確，兩造其餘爭點及攻擊、防禦方法暨所
    為之立證，與判決之結果不生影響，無庸再逐一予以論究，
    併予敘明。
據上論結，本件上訴為無理由，依民事訴訟法第449 條第1 項、
第78條，判決如主文。
中　　華　　民　　國　　96　　年　　2 　　月　　13　　日
                    民事第四庭
                        審判長法  官  張劍男
                              法　官  彭昭芬
                              法　官  丁蓓蓓
正本係照原本作成。
不得上訴。
中　　華　　民　　國　　96　　年　　2 　　月　　13　　日
　　　　　　　　　　　　　　　書記官  張淑芬
